【裁判字號】    92,上更(一),173
【裁判日期】    920520
【裁判案由】    違反著作權法
【裁判全文】
臺灣高等法院臺南分院刑事判決                                    行股
    上  訴  人  臺灣臺南地方法院檢察署檢察官
    被      告  甲  ○  ○
    選任辯護人  黃  紹  文  律師
                黃  溫  信
                徐  美  玉
右上訴人因被告違反著作權法案件，不服臺灣臺南地方法院八十九年度訴字第一一九
號中華民國八十九年五月十六日第一審判決（起訴案號：臺灣臺南地方法院檢察署八
十八年度偵字第七三五八號、一五四八七號），提起上訴，經判決後由最高法院發回
更審，本院判決如左：
    主      文
上訴駁回。
    理      由
一、公訴意旨略以：被告甲○○係懷藝電子股份有限公司（下稱懷藝公司）之負責人
    ，明知錢道實業有限公司（下稱錢道公司）所出品之「比較式電子投幣器（側投
    式）」內部主機板之電路圖，係錢道公司實際負責人葉勇進所創作，並為錢道公
    司享有科技工程圖形之著作權，詎其見該比較式電子投幣器在市場有利可圖，竟
    未經著作權人之同意，擅將錢道公司享有科技工程圖形著作權之該電路圖著作物
    ，交由懷藝公司技術人員加以重製，並經由此項平面圖形之重製動作，得以達成
    其另行大量生產系爭電路板，進而製成上開投幣器對外銷售牟利之目的，足生損
    害於錢道公司。案經錢道公司訴請偵辦，因認其犯有著作權法第九十一條第二
    項意圖銷售而擅自以重製之方法侵害他人著作財產權之罪嫌云云。
二、按犯罪事實應依證據認定之，無證據不得推定其犯罪事實；又不能證明被告犯罪
    者，應諭知無罪之判決；刑事訴訟法第一百五十四條、第三百零一條第一項，分
    別定有明文。次按認定不利被告之事實，須依積極證據，苟積極證據不足為不利
    於被告事實之認定時，即應為有利於被告之認定，更不必有何有利之證據；又告
    訴人之告訴，係以使被告受刑事訴追為目的，是其陳述是否與事實相符，仍應調
    查其他證據以資審認；亦迭經最高法院著有判例在案。又按所謂重製，依著作權
    法第三條第一項第五款規定，係指以印刷、複印、錄音、錄影、攝影、筆錄或其
    他方法有形之重複製作而言，至依著作標示之尺寸、規格或器械結構圖等，以按
    圖施工之方法將著作表現之概念製作成立體物者，係屬實施，與重製有別，而實
    施著作權法未有明定，自非著作權法保護之權利，亦有最高法院八十五年臺上字
    第二六二一號判決意旨足參。公訴人認被告涉犯有上開違反著作權法之犯行，無
    非係以告訴人錢道公司之指訴，及被告擔任代表人之懷藝公司與告訴人錢道公司
    ，二者所生產之實體產品，送經濟部智慧財產局鑑定結果有多點相似等由為論據
    。惟訊據被告則矢口否認有何違反著作權法之犯行，並辯稱：其公司所生產投幣
    器之電路板，均係依其公司技術人員參考坊間一般電子圖書，所自行繪製之電路
    設計圖製造，並非重製告訴人錢道公司主機板之電路設計圖，二者之電路設計圖
    已有所不同，且告訴人錢道公司之電路設計圖，亦係參考早已公開之美國專利說
    明書上之電路圖，任何人皆可以一般手法利用公開之美國專利說明書及坊間之電
    子圖書，推知繪製電路設計圖，故告訴人錢道公司電路設計圖顯不具原創性，應
    不受著作權法之保護，況告訴人錢道公司之著作權權能並不包括「實施權」，將
    科技或工程設計圖生產製造成實品，係屬「實施」行為，而非「重製」行為，亦
    非著作權法所保護之範圍，且告訴人錢道公司之電路板復無專利權等語。
三、經查我國著作權係採著作完成時自動取得著作權而受保護，而著作權法所謂之著
    作，係指屬於文學、科學、藝術或其他學術範圍之創作，該創作需具有原創性，
    且客觀上可感知該表達，且該創作需非不得為著作權標的之著作為要件，是凡具
    有原創性之人類精神上創作，且達足以表現作者之個性或獨特性之程度者之著作
    ，即受著作權法之保護。次據著作權主管機關內政部針對著作權法第五條第一項
    各款著作內容所作之例示公告，其中圖形著作包括地圖、圖表、科技或工程設計
    圖及其他之圖形著作，亦有內政部臺（八一）內著字第八一八四００二號公告附
    於本院卷足稽（見上訴卷第十頁），是以告訴人錢道公司所主張電路板之電路設
    計圖，既為科技或工程設計圖之一種，自屬著作權法第五條第一項第六款所謂之
    「圖形著作」無疑。雖告訴人錢道公司所生產之比較式電子投幣器（側投式）之
    電路設計，未在我國取得專利權，然專利法所要求之新穎性、產業上利用性與進
    步性要件，與著作權所要求有間，該圖形著作雖未取得專利權，然係告訴人錢道
    公司人員葉勇進逐筆繪畫原始設計線路圖等情，既據證人陳志輝在偵查中明確證
    稱：「（有否把握電路圖是葉勇進的創作？）是的。」、「（為何可以確定是葉
    勇進的創作？）我有看到他在畫設計圖、電路圖之設計圖。」等語在卷（見偵字
    第七三五八號卷第三十八頁、第三十九頁），且有卷存之各該告訴人錢道公司所
    繪製之電路設計圖，與國外之電路圖可資比對，從而告訴人錢道公司之電路設計
    圖，縱有參考國外之電路圖，然其確係告訴人錢道公司之設計人員葉勇進，本於
    自己獨立之思維、智慧、巧思、技術，所新創出之另一獨立線路圖，而非全然抄
    襲外國人之電路圖，仍不失其著作之原創性，自應受著作權法之保護，被告辯稱
    告訴人錢道公司之該電路設計圖不具原創性，固非的論。
四、惟按著作權法所謂之重製，係以印刷、複印、錄音、錄影、攝影、筆錄、或其他
    方法之重複製作之行為，且依著作權法取得之著作權，其保護僅及於該著作之表
    達，而不及於其所表達之思想、程序、製程、系統、操作方式、概念、原理、發
    現，著作權法第三條第五款、及第十條之一，既分別定有明文，且告訴人錢道公
    司所生產之比較式電子投幣器（側投式），復未取得專利權，其設計人葉勇進之
    全能式電子投幣機之專利申請案，亦因『該構造特徵與引證案相同，所達成之功
    效及運用之技術亦相同』，並不符專利申請之要件，於審定公告期間經異議，而
    為智慧財產局撤銷專利權在案，亦有該異議審定書存卷為憑（見偵字第七三五八
    號卷第一四九頁），是告訴人錢道公司所主張之電路圖著作，所享有之保護自與
    專利權所規範之保護不同。卷依被告在本審所稱：「（你們的電路圖是如何取得
    的？）是由我們公司的工程師參考坊間的設計資料自行繪製的，並沒有參考告訴
    人公司的設計圖。」等語，再參諸告訴人錢道公司所設計之投幣機原理，由上開
    公告成立異議案件之資料以觀，任何人既皆得以利用已公開之美國專利說明書，
    及其他坊間電子圖書推知製作電路圖（見同上偵查卷第一三四至一五四頁），且
    被告公司所為之電路圖，與告訴人錢道公司之電路圖，二者復明顯殊異，縱被告
    有機會接觸告訴人錢道公司所生產之投幣機產品，然並無證據足認被告有接觸該
    公司內部所設計之投幣機電路圖，自難僅憑被告公司所生產之投幣機功能與告訴
    人錢道公司之產品相仿，即推認被告公司之設計人員所為之電路設計圖，必係以
    著作權法所揭示之印刷、複印或攝影等方法，重製告訴人錢道公司之電路圖圖形
    著作，況著作權之保護，並不及於該電路圖所表達之製程、概念或原理，是被告
    公司所生產之投幣機功能，縱與告訴人錢道公司之產品相仿，然因被告公司之電
    路設計圖，亦單獨享有工程圖形之著作權，難謂其係侵害告訴人錢道公司之電路
    設計圖著作權。
五、又被告公司與告訴人錢道公司所生產之電路板實物，送經濟部智慧財產局鑑定結
    果，雖認：(1)二電路板均有相同之特殊形狀。(2)二電路板正面所使用之主要電元
    件均相同。(3)且配置之位置亦極相同。(4)二電路板均留有Ｑ１０及Ｃ９之插孔，
    且均未置入零件等情，而有該局八十八年十月二十五日（八八）智著字第八八六
    ０三八七九號函及附件，存於偵查卷可佐（見同上偵查卷第一七六頁）；第以告
    訴人錢道公司所享有之著作權，僅及於該設計之電路圖本身，且該電路圖係一平
    面以手繪製之圖形，而經鑑定雷同之電路板係一工業產品，係藉工具、物品所組
    裝成形之具體物品，二者實為不同之標的物，而將科技或工程設計圖生產製造成
    實品，係屬實施行為，而非重製行為，是縱被告公司所生產之實體產品，與告訴
    人錢道公司之產品雷同，然依科技或工程設計圖形製作實物並非科技工程圖形之
    複製，由電路設計圖製成電路板係屬電路設計圖之實施行為，該電路板之製成乃
    屬實施之行為，為專利權所保護之範圍，專利權與著作權為不同之權利標的，雖
    各該權利之保護併行不悖，二者之保護並無擇一或排他之關係，然著作權與專利
    權之權能各有不同，被告所為之實施行為尚非著作權法所保護者，此觀諸上開智
    慧財產局所為之鑑定意見中，亦指出：「錢道實業有限公司是否有申請專利，則
    屬司法機關調查之事實，宜先請法院調查認定之。」等語即明。是告訴人錢道公
    司所指被告公司重製相仿之機具而有侵權之虞，實屬專利權規範之範疇，而我國
    專利權係由申請經核准後發生，採審理主義，告訴人錢道公司就所生產之投幣機
    ，既未取得專利權，自不得就被告生產投幣機之實施行為主張保護。被告公司之
    實施行為尚與重製有別，殊難認被告公司製造電路板之實施行為，係侵害告訴人
    錢道公司之電路設計圖著作權。
六、綜上各情，參互觀之，既無證據足認被告公司所為之電路板設計，有重製告訴人
    錢道公司之圖形著作，而被告公司生產之電路板，雖與告訴人錢道公司生產之電
    路板雷同，然告訴人錢道公司就所生產之電路板並未享有專利權，則被告公司之
    實施行為，尚與告訴人錢道公司之電路設計圖著作權之保護規定有間，此外復查
    無其他積極證據，足證被告有何公訴意旨所指以重製之行為，侵害告訴人錢道公
    司電路設計圖形之著作權，本件不能證明被告犯罪。原審為此適用刑事訴訟法第
    三百零一條第一項規定，諭知被告無罪，經核並無不合。檢察官循告訴人錢道公
    司請求，以原判決認被告係實施行為，顯對起訴意旨有所扭曲，及被告公司所生
    產之電路板經智慧財產局鑑定，有諸多與告訴人錢道公司之電路板佈局極為相似
    ，其行為顯有重製告訴人錢道公司之電路設計圖形等由，提起上訴，指摘原判決
    不當，為無理由，應予駁回。
七、據上論斷，應依刑事訴訟法第三百六十八條，判決如主文。
本案經檢察官邱克斌到庭執行職務。
中    華    民    國    九十二      年      五        月      二十      日
                                  臺灣高等法院臺南分院刑事第二庭
                                      審判長法官  林  永  茂
                                            法官  蘇  重  信
                                            法官  陳  清  溪
右正本證明與原本無異。
檢察官如不服本判決，應於判決送達後十日內向本院提出上訴狀，其未敘述理由者並
應於提出上訴狀後十日內向本院補提理由書（應附繕本)。
                                      法院書記官  劉  岳  文
中    華    民    國    九十二      年      五        月      二十      日


司法院資訊處製作；財團法人民間司法改革基金會備份。
